【裁判字號】    99,上訴,1960
【裁判日期】    990810
【裁判案由】    偽造文書
【裁判全文】
臺灣高等法院刑事判決                99年度上訴字第1960號
上  訴  人
即  被  告  甲○○
輔  佐  人
即被告配偶  乙○○
上列上訴人因偽造文書案件，不服臺灣臺北地方法院98年度訴字
第1807號，中華民國99年4月23日第一審判決（起訴案號：臺灣
臺北地方法院檢察署98年度偵字第318號），提起上訴，本院判
決如下：
    主  文
上訴駁回。
    事  實
一、甲○○係址設臺北市○○路○段163號7樓之3「極力科技股份
    有限公司」（下稱極力公司）負責人。於民國95年1月間，
    因極力公司董事李曉榮（不知情）辭去董事一職，為達變更
    董事登記之目的，明知丙○○未持有該公司任何股份且無意
    願擔任極力公司董事，且該公司並未召開股東臨時會補選董
    事1人，竟基於行使偽造私文書及行使業務上登載不實文書
    之犯意，於95年1月3日至同年月9日間之某日、時，在臺灣
    某地區不詳處所，未經丙○○之授權或同意，冒用丙○○之
    名義，在不知情之精華會計師事務所會計師製作之空白願任
    董事同意書（即附表編號1）上，偽造「丙○○」之簽名署
    押1枚（即附表編號2），且持其於不詳時地委由不知情刻印
    人員偽造之「丙○○」印章1枚，接續蓋印在上開文書上而
    偽造完成「丙○○」印文5枚於其上，而偽造完成丙○○同
    意擔任極力公司董事（任期95年1月3日至97年5月16日止，
    原審判決誤載為5月11日）職務之董事願任同意書1件，將之
    連同其持有之丙○○國民身分證影本1紙，交由上開不知情
    之會計師陳思亮，依甲○○之指示，完成屬公司負責人甲○○業務上應記載之文書，即於95年1月3日上午9時在極力公
    司會議室召開之極力公司臨時股東會，由甲○○為會議主席
    及乙○○（涉犯業務上登載不實文書部分，應另行追訴）為
    紀錄，記載出席股東股數計10萬股（即全體股東出席）討論
    決議通過補選丙○○為董事（陳思亮誤繕為監察人）」之不
    實股東臨時會議事錄後，於95年1月9日，檢附前開偽造之董
    事願任同意書、不實股東臨時會議事錄、丙○○之國民身分
    證影本及董監事名冊，向臺北市商業管理處申請變更登記而
    行使之，足以生損害於丙○○及臺北市商業管理處對於公司
    登記管理之正確性。嗣極力公司另因給付貨款民事訴訟事件
    繫屬於原審法院民事庭，並因該公司於訴訟期間自行停業6
    個月以上經臺北市政府於97年1月11日廢止公司登記在案（
    依公司法第24條及第26條之1規定，應進行清算，而該公司
    章程對清算人未有規定，股東會亦未選任清算人，且經查原
    審法院並無受理極力公司聲請清算事件，依公司法第322條
    規定，應以董事即丙○○與甲○○、陳靜好為法定清算人）
    ，原審法院民事庭（95年度簡上字第465號）為補正極力公
    司訴訟能力而通知丙○○於97年10月16日到庭，丙○○發覺
    有異後向檢察官提出告訴，始查悉上情。
二、案經丙○○訴由臺灣臺北地方法院檢察署檢察官偵查起訴。
    理  由
一、證據能力部分：
  (一)證人即告訴人丙○○於檢察官訊問時未經具結之陳述，對被
    告而言，係屬被告以外之人於審判外之陳述，且未經具結，
    核無符合傳聞法則之例外情形，應認無證據能力。
  (二)證人陳思亮於偵查中具結後向檢察官所為之陳述，雖屬傳聞
    證據，惟業於原審經被告行交互詰問，且查無顯不可信之情
    況，依刑事訴訟法第159條之1第2項規定，自有證據能力。
  (三)本院下列所引用卷內之文書證據及物證，並無證據證明係公
    務員違背法定程序所取得，檢察官、被告等於本院亦均未主
    張排除下列文書證據及物證之證據能力，且迄本院言詞辯論
    終結前均未表示異議，本院審酌前揭文書證據及物證並非公
    務員違背法定程序所取得，亦無刑事訴訟法第159條之4顯有
    不可信之情況，故下列文書及物證應均有證據能力。
二、訊據上訴人即被告甲○○固坦承未實際召開極力公司95年1
    月3日股東臨時會，惟矢口否認上揭犯行，辯稱：是告訴人
    主動要求被告給與其董事身分以利其代為處理有關極力公司
    訂製鐵殼模具及鐵件塑膠等開模、驗貨事宜，否則以極力公
    司係被告家族企業，豈有任他人為董事之情事？告訴人丙○○之董事願任同意書係告訴人所親簽，當時尚有乙○○在場
    目睹；且由該董事願任同意書之丙○○簽名筆跡與告訴人之
    前領取榮怡公司貨款支票時所留簽名筆跡同一，亦可知告訴
    人確有同意擔任極力公司董事；又告訴人有傳真身分證影本
    交其收執，並授權其刻製印章辦理董事變更登記，其再委由
    陳思亮會計師製作股東臨時會議事錄及刻印蓋用，持向臺北
    市商業管理處辦理變更登記，告訴人係因事後雙方關係惡化
    而全部否認其當時之承諾；況告訴人股份為零，既非極力公
    司股東，何來損失，本案並未造成任何公司或個人損害，其
    行為不足以生損害於公眾或他人云云。經查：
  (一)極力公司於95年1月3日上午9時並未召開股東臨時會補選告
    訴人為董事乙節，已據證人即告訴人丙○○於原審審理時證
    述明確，並為被告所坦認，則極力公司於95年1月3日上午9
    時並未召開股東臨時會補選告訴人為極力公司董事之事實，
    應堪認定。
  (二)次查，上揭犯罪事實，業據丙○○於原審審理時具結證稱：
    極力公司的前身是歌王公司、榮怡公司，我是桲森公司總經
    理，桲森公司有向極力公司承包製作塑膠模具、沖床模具及
    鐵殼製品，從92、93年間開始往來，我個人未投資極力公司
    ，被告亦未曾邀請我擔任極力公司董事，95年初，我也沒有
    簽立董事願任同意書給被告。先前我曾傳真身分證影本共2
    次給被告，第1次是被告經營榮怡公司時，有積欠桲森公司
    貨款，被告表示可以將桲森公司廠房拿去作二胎貸款，借出
    來的款項部分要借給她週轉，所以我將身分證影本傳真給被
    告，讓被告交給代書做徵信，後來貸款沒有辦成，我也沒有
    取回身分證影本；第2次大約是在94、95年時，被告表示其
    弟要以板橋房地辦理貸款，要有信用保證人，請我傳真身分
    證影本作徵信，因為當時被告欠我2、300萬元，我希望可以
    拿到錢，所以就傳真身分證影本給被告，因為被告催我很多
    次，至少3次以上，所以我傳真比較模糊的身分影本給被告
    。直到詠笠公司告極力公司，原審法院民事庭通知我時，我
    才知道我被登記為極力公司董事等語（見原審卷第83至85頁
    ）明確。此外，並有95年1月3日極力公司公司股東會臨時會
    議事錄及董事願任同意書上偽造之「丙○○」印文及簽名署
    押附卷可資佐證。
  (三)又該董事願任同意書上「丙○○」簽名筆跡經送內政部警政
    署刑事警察局鑑定結果，因筆劃有複筆、扭曲等不自然情形
    ，故無法鑑定，此有內政部警政署刑事警察局98年9月9日刑
    鑑字第0980106484號鑑定書附卷可稽（見98年度偵字第318
    號偵查卷第34頁），足認該董事願任同意書上之「丙○○」
    簽名筆跡有複筆、扭曲等不自然情形。倘如被告所辯係告訴
    人要求擔任極力公司董事，告訴人何須於董事願任同意書上
    留下複筆、扭曲等不自然筆跡？況該筆跡核與被告所提出係
    告訴人親簽之支票、估價單上「丙○○」字跡（見98年度偵
    字第318號偵查卷第12頁、第16頁）及丙○○歷次出庭所為
    簽名（同上偵查卷第8、22、35），其中「廖」字之「、
    羽」、「志」字之「心」及「輝」字之「光」筆順、書寫特
    徵，依肉眼觀察均不相同，被告辯稱該董事願任同意書上之
    「丙○○」為告訴人所親簽，尚屬無據。
  (四)且證人陳思亮於偵查及原審審理時結證稱：「極力公司設立
    登記及變更登記是我辦的。我沒有看過告訴人丙○○，當初
    是被告把丙○○的身分證給我，我把申請書、會議紀錄作好
    ，作好後再拿去給被告蓋章，包括極力公司大、小章，另我
    拿董事願任同意書空白的給被告，被告簽回來再給我，我在
    收到的同意書上就有丙○○的簽名及蓋章，我本人沒有跟丙○○聯絡過，我也沒有去查丙○○的印章是不是印鑑，因為
    經濟部沒有規定要印鑑，另公司在這次變更後又變更1次董
    事，也是我辦的，程序也是一樣，是被告跟我說要變更為何
    人，我準備資料給他蓋章，變更只要身分證影本等情綦詳（
    見偵查卷第20至21頁、原審卷第87至89頁）。堪認陳思亮會
    計師交付簽章處空白之董事願任同意書給被告，於被告再交
    付給陳思亮會計師時，其上已有「丙○○」之簽名署押1枚
    及印文5枚等情綦詳。
  (五)雖被告於原審審理時辯稱該董事願任同意書係告訴人所親簽
    ，並有證人乙○○在場目睹云云，然查被告前於偵查中均未
    辯稱當時有證人乙○○在場目睹，且證人乙○○就告訴人係
    於何時簽名乙節，證稱因時間太久，其不記得等語（見原審
    卷第85頁反面），參以證人乙○○為被告之夫，且與被告共
    同於業務上登載不實之股東臨時會議事錄，其所為證述顯然
    避重就輕，而有迴護被告之虞，自難據此而為有利於被告之
    認定。且查被告於97年11月25日檢察官訊問時辯稱：我與告
    訴人90年開始有生意上往來，當時要申請設立極力公司時，
    有經過告訴人同意擔任公司董事，我是在電話中請告訴人擔
    任董事，極力公司是在94年5月成立，我在前1個月跟告訴人
    講的，告訴人身分證影本有傳真到公司云云（見97年度他字
    第10249號偵查卷第15頁）；於98年2月13日檢察官訊問時稱
    ：「我是在公司變更前約94年底以電話跟告訴人請他擔任極
    力公司的董事，因為當時公司規定要有4個人，所以才請他
    當董事，但他沒有出錢，當時我們有合作關係才會找他，身
    分證影本是告訴人傳真給我的，願任董事同意書上的簽名應
    該是親簽的。…（檢察官問：當時有無跟告訴人說當董事有
    何好處？）沒有。我當時只跟他說我欠二個董事，所以請他
    幫忙，當時變更了告訴人及陳靜好2人當董事」等語（見98
    年度偵字第318號偵查卷第8頁），是被告就其係何時請告訴
    人擔任極力公司董事乙節，供述先後不一，且其所辯請告訴
    人擔任極力公司董事之原因，核與證人乙○○於原審審理時
    證述：「因為研發的機器剛出來，丙○○負責作塑膠模具成
    型，所以我們請他作外型的處理，因為他說他到外面談事情
    ，需要壹個身分，所以我們請他擔任董事。是他毛遂自薦要
    這樣做的」乙節（見原審卷第86頁正面）亦互核歧異，則其
    上開所辯，是否可信，即有可疑。另查極力公司係於94年5
    月19日始申請辦理設立登記，資本總額新臺幣100萬元，由
    被告及李曉榮、彭翠華當選為董事，於95年1月9日申請將董
    事李曉榮變更登記為告訴人，於95年5月1日申請將董事彭翠
    華變更登記為陳靜好，極力公司從未申請辦理將董事丙○○
    變更為他人等情，有極力公司登記案卷影本在卷可憑。而告
    訴人雖自92、3年間起開始與被告設立之歌王公司、怡榮公
    司有生意上往來，於96年間認為被告向其詐取450萬元500台
    鐵殼（見原審卷第85頁正面），而被告則認為係告訴人謊報
    瑞璸公司所請求貨款金額向該公司詐騙，衡情雙方既已交惡
    ，極力公司已無委任告訴人處理事務給予告訴人身分之必要
    ，倘告訴人果真有同意擔任極力公司董事，為何被告從未要
    求告訴人辭去極力公司董事職位並辦理變更登記？益徵被告
    所辯，顯與常情不符，不足採信，應以告訴人所證較可採信
    ，是告訴人並未授權或同意擔任極力公司董事乙節應堪認定
    。被告既未經告訴人之同意，自屬無權製作前開董事願任同
    意書。
  (五)綜上，本件事證明確，被告犯行堪以認定。
三、查被告行為後，刑法業於94年2月2日修正公布，95年7月1日
    起施行。按行為後法律有變更者，適用行為時之法律，但行
    為後之法律有利於行為人者，適用最有利於行為人之法律，
    刑法第2條第1項定有明文。茲本條係規範行為後法律變更所
    生新舊法律比較適用之準據法，本身尚無新舊法比較之問題
    ，於新法施行後，應一律適用新法第2條第1項之規定，為「
    從舊從輕」之比較。而本次法律變更，比較時應就罪刑有關
    之共犯、未遂犯、想像競合犯、牽連犯、連續犯、結合犯，
    以及累犯加重、自首減輕暨其他法定加減原因（如身分加減
    ）與加減例等一切情形，綜其全部罪刑之結果而為比較（最
    高法院95年度第8次刑事庭會議決議參照）。茲就本件適用
    刑法法條新舊法比較之情形分論如下：
  (一)刑法第215條之罪，其法定刑有罰金刑之規定，修正後刑法
    第33條第5款將罰金刑之最低額由銀元1元即新臺幣3元，修
    正提高為新臺幣1,000元，比較新、舊法結果，自以被告行
    為時即修正前之刑法第33條第5款規定較有利於被告，故關
    於罰金刑部分，應依刑法第2條第1項前段，適用修正前刑法
    第33條第5款之規定。
  (二)刑法分則各條文所定之罰金刑，其幣別原為「銀元」，又倘
    非屬72年6月26日至94年1月7日間新增或修正之條文，所定
    罰金數額並依罰金罰鍰提高標準條例第1條前段規定提高為
    10 倍，惟依95年6月14日修正公布同年7月1日施行中華民國
    刑法施行法第1條之1：「中華民國九十四年一月七日刑法修
    正施行後，刑法分則編所定罰金之貨幣單位為新臺幣。九十
    四年一月七日刑法修正時，刑法分則編未修正之條文定有罰
    金者，自九十四年一月七日刑法修正施行後，就其所定數額
    提高為三十倍。但七十二年六月二十六日至九十四年一月七
    日新增或修正之條文，就其所定數額提高為三倍」，實質言
    之，罰金刑之輕重並未因幣別及提高倍數所應適用法律更迭
    而有異致，易詞以言，即國家刑罰權之範圍及效果，於修正
    前、後殊無不同，因之，此要非屬修正後刑法第2條第1項所
    稱之「法律變更」，毋須依該條項規定為新、舊法之比較，
    自應循一般法律適用之原則而適用裁判時法。
  (三)綜合比較上開新舊法結果，應以修正前刑法規定對被告較為
    有利，依修正後刑法第2條第1項規定，應適用修正前刑法之
    規定。
四、按董事願任同意書，為董事本人同意擔任董事職位之意思表
    示之文書，屬刑法第210條之私文書。股東臨時會議事錄依
    公司法第183條第1項規定，屬於公司負責人應負責之業務範
    圍，自屬其業務上所應作成之文書。核被告偽造告訴人之董
    事願任同意書及股東臨時會議事錄並行使，自足生損害於告
    訴人及臺北市商業管理處對於公司登記管理之正確性。所為
    係犯刑法第216條、第210條之行使偽造私文書罪及同法第21
    6條、第215條之行使業務上登載不實文書罪。被告與乙○○
    就上開行使業務上登載不實文書罪部分，有犯意聯絡及行為
    分擔，雖乙○○當時非公司負責人，惟與為公司負責人之被
    告共同為上開業務上登載不實之行為，依刑法第31條第1項
    之規定，此部分仍為共同正犯。被告利用不知情之陳思亮將
    不實事項登載於其業務上所掌之文書，並指示不知情之陳思
    亮持前開偽造及不實登載之文書申請辦理公司變更登記而行
    使之，及其利用不知情之成年刻印人員偽造告訴人之印章，
    核均屬間接正犯。被告偽造告訴人之印章，並在董事願任同
    意書上偽造告訴人之簽名署押1枚及印文5收，用以偽造私文
    書後，進而行使，偽造簽名署押、印章及印文之低度行為應
    為偽造私文書之高度行為所吸收，而偽造私文書之低度行為
    應為行使之高度行為所吸收，均不另論罪。被告利用陳思亮
    以一行使行為，同時觸犯行使偽造私文書及行使業務上登載
    不實文書罪，為想像競合犯，應從一重之行使偽造私文書罪
    處斷。
五、公訴意旨另以：被告甲○○於95年1月9日，檢附前開偽造之
    董事願任同意書、不實股東臨時會議事錄、丙○○之國民身
    分證影本及董監事名冊，向臺北市商業管理處申請變更登記
    而行使之，經臺北市政府承辦人員為形式審查登載於職務上
    所掌之變更登記表，將極力公司董事李曉榮變更為丙○○，
    足生損害於丙○○及臺北市商業管理處對於公司登記管理之
    正確性，因認被告所為，另涉犯刑法第214條之使公務員登
    載不實文書罪嫌云云。惟按刑法第214條使公務員登載不實
    事項於公文書罪，須一經他人之聲明或申報，公務員即有登
    載之義務，並依其所為之聲明或申報予以登載，而屬不實事
    項者，始足構成。若其所為之聲明或申報，公務員尚須為實
    質之審查，以判斷其真實與否，始得為一定之記載者，即非
    本罪所稱之使公務員登載不實（最高法院73年度台上字第
    1710號判例意旨參照）。又公司法第388條規定：「主管機
    關對於公司登記之申請，認為有違反本法或不合法定程式者
    ，應令其改正，非俟改正合法後，不予登記」。從而本件臺
    北市政府商業處承辦公務員對於極力公司申請變更登記時，
    依上開公司法之規定，仍須為實質之審查（最高法院97年度
    台上字第3424號判決意旨參照）。準此，本件主管機關臺北
    市政府商業管理處承辦公務員對於前揭極力公司申請變更登
    記事項，應認有實質審查權，而觀之卷附極力公司95年1月3
    日上午9時股東臨時會議事錄：「…討論事項：1.補選董事
    案：因李曉榮辭去董事職務，故補選董事一人。票選結果丙○○（當選權數10萬）為監察人，可否請公決。決議：經全
    體出席股東一致同意通過。」可知改選董事竟變成選出「監
    察人」，乃上開承辦公務員併未依上揭規定，令其改正，俟
    合法改正後，再行登記，是，依照前揭說明，被告所為自不
    構成刑法第214條之罪，本應為被告此部分無罪之諭知；然
    因檢察官係以此部分犯行與其前經起訴之論罪部分犯行，有
    修正前刑法第55條規定之方法結果牽連關係，為裁判上一罪
    ，爰不另為無罪之諭知。
六、原審以被告所犯行使偽造私文書、行使業務上登載不實文書
    犯行，事證明確，適用刑法第2條第1項前段、第216條、第
    210條、第215條、第55條、第219條，修正前刑法第第41條
    第1項前段，刑法施行法第1條之1，廢止前罰金罰鍰提高標
    準條例第2條，現行法規所定貨幣單位折算新臺幣條例第2條
    ，中華民國罪犯減刑條例第2條第1項第3款、第7條、第9條
    規定（原判決贅載修正前刑法第28條），並審酌被告未徵得
    告訴人同意，擅自製作不實之股東臨時會議事錄，及冒用告
    訴人名義將之登記為極力公司董事，所為非是，惟對於告訴
    人造成之損害尚非重大，及被告矢口認犯行，不知悔悟等一
    切情狀，量處有期徒刑6月，並說明被告係於96年2月24日以
    前為上開犯行，而刑法第216條、第210條之行使偽造私文書
    罪及同法第216條、第215條之行使業務上登載不實文書罪，
    均非中華民國九十六年罪犯減刑條例第3條所列罪名，核與
    同條例第2條第1項第3款之規定相符，就被告所犯行使偽造
    私文書罪，依法減其宣告刑二分之一，並比較修正前、後刑
    法第41條第1項規定後，認修正前該條之規定較有利於被告
    ，故適用修正前刑法第41條第1項規定，諭知易科罰金之折
    標準；另說明附表編號1所示偽造之董事願任同意書，業經
    交付臺北市政府辦理變更登記，已非被告所有，雖無從宣告
    沒收，然其上即附表編號2、3所示偽造「丙○○」簽名署押
    1 枚、印文5枚及印章1枚，不問屬於犯人與否，均應依刑法
    第219條規定宣告沒收，經核並無不合，量刑亦稱妥適，被
    告上訴仍執陳詞否認犯罪，並辯稱卷附極力公司與瑞璸公司
    所訂協議書之簽訂時間應為95年1月10，並非94年1月10等語
    縱認屬實，亦與被告上開行使偽造私文書及行使業務上登載
    不實文書犯行無涉，是被告上訴為無理由，應予駁回。
據上論斷，應依刑事訴訟法第368條，判決如主文。
本案經檢察官陳玉珍到庭執行職務。
中    華    民    國    99    年    8     月    10    日
                  刑事第二十一庭審判長法  官 蔡聰明
                                      法  官 楊力進
                                      法  官 許永煌
以上正本證明與原本無異。
如不服本判決，應於收受送達後10日內向本院提出上訴書狀，其
未敘述上訴之理由者並得於提起上訴後10日內向本院補提理由書
（均須按他造當事人之人數附繕本）「切勿逕送上級法院」。
                                      書記官 江采廷
中    華    民    國    99    年    8     月    11    日
附錄：本案論罪科刑法條全文。
中華民國刑法第216條
（行使偽造變造或登載不實之文書罪）
行使第 210 條至第 215 條之文書者，依偽造、變造文書或登載
不實事項或使登載不實事項之規定處斷。
中華民國刑法第210條
（偽造變造私文書罪）
偽造、變造私文書，足以生損害於公眾或他人者，處 5 年以下
有期徒刑。
中華民國刑法第215條
（業務上文書登載不實罪）
從事業務之人，明知為不實之事項，而登載於其業務上作成之文
書，足以生損害於公眾或他人者，處 3 年以下有期徒刑、拘役
或 5 百元以下罰金。
附表：
┌──┬────────────────┬─────────────┐
│編號│       應沒收之物品及數量       │     備             註    │
├──┼────────────────┼─────────────┤
│ 1  │冒用丙○○名義出具之偽造「董事願│已非被告所有，不宣告沒收。│
│    │任同意書」。                    │                          │
├──┼────────────────┼─────────────┤
│ 2  │上開偽造願任同意書上偽造之「廖志│左列印文依刑法第219條規定 │
│    │輝」簽名署押壹枚及「丙○○」印文│，不問屬於犯人與否，均沒收│
│    │伍枚                            │。                        │
├──┼────────────────┼─────────────┤
│ 3  │偽造之「丙○○」印章壹枚。      │依刑法第219條規定，不問屬 │
│    │                                │於犯人與否，沒收。        │
└──┴────────────────┴─────────────┘

司法院資訊處製作；財團法人民間司法改革基金會備份。
